臺灣高等法院刑事判決　　　　　　　　　　　　九十一年度上更(一)字第六四二號
　　上　訴　人
　　即　被　告　甲○○
　　選任辯護人　潘正芬
　　　　　　　　謝孟馨
右上訴人因違反公司法案件，不服臺灣臺北地方法院八十八年度易字第二五四五號，
中華民國八十九年一月二十八日第一審判決（起訴案號：臺灣臺北地方法院檢察署八
十八年度偵字第一０六九號）提起上訴，經判決後，由最高法院第一次發回更審，本
院判決如左：
    主  文
原判決撤銷。
甲○○共同公司負責人，公司應收之股款，股東並未實際繳納，而以申請文件表明收
足，處拘役拾日，如易科罰金，以佰元折算壹日，緩刑貳年。
    事  實
一、甲○○於八十二年二月間欲成立記聖有限公司（下稱記聖公司，原設於臺北市○
    ○○路○段四號十樓之二，後遷至臺北市○○○路三六○之二號十樓十六室，現
    已解散），並擔任負責人，明知公司應收之股款，股東應實際繳納，不得以申請
    文件表明收足，亦未向股東即王淑媛、乙○○、丙○○、丁○○收取股款，竟於
    民國八十二年二月間向臺北市政府建設局申請辦理記聖公司設立登記時，與開明
    工商顧問有限公司（下稱開明公司）負責人賴德彥（另案經臺灣臺北地方法院以
    八十六年度易字第一三五九號判處有期徒刑十月）共同基於犯意之聯絡，向開明
    公司之負責人賴德彥調借取得記聖公司設立登記時所須所收足之資本額新臺幣（
    下同）五百萬元，存入台新國際商業銀行營業部記聖公司籌備處帳戶（帳號為０
    ０一—00000000—三—００）中，充作已收足股款之證明，並由不知情
    之會計師王戈霖於八十二年二月二十一日簽立公司設立登記資本額查核報告書，
    認定記聖公司之實收資本額業已收足，並連同上開帳戶存摺影本、股東繳納股款
    明細表等資料，持向臺北市政府建設廳辦理記聖公司設立登記，隨即於同年三月
    二日提款返還賴德彥。
二、案經法務部調查局北部地區機動工作組移送台灣臺北地方法院檢察署檢察官偵查
    起訴。
    理  由
一、被告未於審理期日到庭，惟據其前所述否認有上開違反公司法之犯行，辯稱：伊
    確有實收資本五百萬元，已陸續購置公司之生財器具及相關設備，而當時與其接
    洽者並非開明公司，而係經由朋友龔小姐介紹，當時會計小姐有說要提出股本證
    明，那時正在籌辦，伊告訴會計小姐說整理好再給她，結果沒有再聯絡，後來會
    計小姐打電話說要辦開戶，伊並沒有要求要以取得銀行存款證明之方式辦理登記
    ，且伊係拜託龔小姐，不知道為何會變成賴德彥先生云云，然查上訴人即被告甲
    ○○於偵查中已坦承上開銀行存款係墊款（見偵查卷第二十二頁背面），而籌備
    成立記聖公司，且係以存款證明之方式，於八十二年二月二十一日取得由會計師
    簽證之公司設立登記資本額查核報告書，以此申請文件表明收足股款，此有記聖
    公司登記資料附卷可稽（見偵查卷第三頁）；且被告甲○○係記聖公司之負責人
    ，此經本院向臺北市政府建設局調閱記聖公司卷宗，並核閱其內所附記聖公司之
    經濟部公司執照上之記載屬實，是被告確為公司法上之公司負責人，而被告雖於
    原審提出臺北市營業人銷售額與稅額申報書、進貨證明及公司支出清冊（見原審
    卷第三十九頁以下），惟其中申報書所屬月份係八十二年三月至四月份，與被告
    申請辦理公司登記之八十二年二月份並不相同，並不足以之證明被告於設立公司
    登記時之股款確有收足；且購買生產設備及進貨並不以購買或進貨時繳納現金為
    必要，況稅捐機關亦無實地去查核確有購買該附表之生財器具之具體事證，是尚
    難以被告有購買生產設備及進貨之該申報資料，即認定其於設之登記時就應收之
    股款均已收足；至於被告雖有支付房屋租賃及僱傭人員薪資，但該金額並未達到
    應收股款之數額，是亦不得依此論斷被告確有收足股款。又財產出資實行後，董
    事會應送請監察人查核加具意見，報請主管機關核定之，公司法第二百七十二條
    、第二百七十四條第二項分別訂有明文，是倘非以現金而係以財產出資，其所應
    踐行之程序即與以現金出資者並不相同，故被告甲○○未依此程序辦理，反依一
    般現金增資程序辦理，並不得認其係以財產出資。另記聖公司於八十四年七月間
    解散時，雖經債權人估價之公司生財器具等資產達七百六十餘萬元（見原審卷第
    二十五頁至第三十四頁），惟記聖公司係成立於八十二年二月，已如前述，至其
    解散時之八十四年七月，已距二年五月之久，是當不得以解散時仍有資產，據以
    推斷被告於設立公司之際有收足股款之事實，再證人即被告之姊姊王淑媛雖稱被
    告係其弟弟，他第一次創業，我盡力支助他，我陸續拿出二百萬元等，其既無付
    款收據，或於公司設立登記時匯入公司籌備處之戶頭之出資款項證明，則其所述
    並無積極事證可證其於公司設立登記時其有出資，且亦無從推翻上開被告向他調
    借款項充作股款之事證，是其所述，尚難為被告有利之認定，綜上所述，被告前
    揭之所辯，無非卸責之詞，委無可採，本件事證至臻明確，其犯行堪以認定。
二、核被告所為，係犯八十六年六月二十五日公布修正之公司法第九條第一項之罪，
    案外人賴德彥雖非公司負責人，但與有公司負責人身分之被告共同犯之，彼此間
    有犯意之聯絡及行為之分擔，為共同正犯。被告行為後，公司法第九條先後於八
    十六年六月二十五日及九十年十一月十二日修正，八十六年所修正之公司法第九
    條第三項有關公司應收之股款股東未實際繳納，而以申請文件表明收足之罪，僅
    將罰金刑部分，由銀元二萬元修正為新台幣六萬元，其餘法定刑並未變更；而九
    十年十一月十二日修正通過之現行公司法第九條，係將修正前公司法第九條第三
    項有關公司應收之股款股東未實際繳納，而以申請文件表明收足之罪，改列同條
    第一項，並經修正為「公司應收之股款，股東並未實際繳納，而以申請文件表明
    收足，或股東雖已繳納而於登記後將股款發還股東，或任由股東收回者，公司負
    責人各處五年以下有期徒刑、拘役或科或併科新台幣五十萬元以上二百五十萬元
    以下罰金」，並於九十年十一月十二日公布施行，於同年十一月十四日生效，而
    修正前公司法第九條第三項係規定「公司應收之股款，股東並未實際繳納，而以
    申請文件表明收足，或股東雖已繳納，而於登記後將股款發還股東，或任由股東
    收回者，公司負責人各處五年以下有期徒刑、拘役或科或併科新台幣六萬元以下
    罰金」，經比較新舊法結果，修正後之公司法第九條第一項本文關於所得科處之
    罰金大幅提高為新台幣五十萬元以上二百五十萬元以下，以變更前之舊法對被告
    有利，依刑法第二條第一項但書之規定，自應適用此修正前有利被告之法律，又
    被告行為後，刑法第四十一條之規定，業經於九十年一月四日修正，並經總統於
    九十年一月十日公布，依法於九十年一月十二日生效，而修正後之刑法第四十一
    條第一項之規定「犯最重本刑為五年以下有期徒刑以下之刑之罪，而受六個月以
    下有期徒刑之宣告，因身體、教育、職業、家庭之關係或其他正當事由，執行顯
    有困難者，得以一元以上三元（業據罰金罰鍰提高標準條例第二條前段規定，就
    其原定數額提高為一百倍折算一日）以下折算一日，易科罰金，但確因不執行所
    宣告之刑，難收矯正之效，或難以維持法秩序者，不在此限」，此項修正有利於
    被告，依刑法第二條第一項前段之規定，亦適用裁判時之新法。
三、原審於審酌一切證據後，認罪證明確，而對被告論罪科刑，固非無見，惟有關前
    開公司法第九條及刑法第四十一條之修正部分，為原審所未及審酌，並於判決最
    後之論斷欄中，贅引刑法第三十一條第一項之規定，均有未恰。被告上訴空言否
    認犯罪雖無理由，惟原審既有前開可議之處，仍應由本院予以撤銷改判。爰審酌
    被告之素行、犯罪之動機、目的、手段、所生之危害、犯罪後之態度等一切情狀
    ，從輕量處如主文第二項所示之刑，並諭知易科罰金之折算標準。又被告未曾受
    有期徒刑以上刑之宣告，有被告全國前案紀錄表一份在卷可參，其經此偵審程序
    之教訓，當知警惕，而無再犯之虞，因認所宣告之刑以暫不執行為適當，併予宣
    告緩刑二年，以啟自新。
四、被告經合法傳喚不到庭，爰不待其陳述逕行判決。
據上論斷，應依刑事訴訟法第三百六十九條第一項前段、第三百七十一條、第三百六
十四條、第二百九十九條第一項前段，八十六年六月二十五日公布修正之公司法第九
條第三項，刑法第十一條前段、第二條第一項、第二十八條、刑法第四十一條第一項
、第七十四條第一款，罰金罰鍰提高標準條例第二條判決如主文。
本案經檢察官蔡瑞宗到庭執行職務。
中      華      民      國    九十一    年      十一    月     五       日
                            臺灣高等法院刑事第七庭
                                審判長  法  官  陳  正  雄
                                        法  官  許  錦  印
                                        法  官  許  宗  和
右正本證明與原本無異。
如不服本判決應於收受送達後十日內向本院提出上訴書狀，其未敘述上訴之理由者並
得於提起上訴後十日內向本院補提理由書（均須按他造當事人之人數附繕本）。
                                        書記官  廖  艷  莉
中      華      民      國    九十一    年      十一    月     十二     日
附錄本案論罪科刑法條全文：
修正後公司法第九條第一項：
公司應收之股款，股東並未實際繳納，而以申請文件表明收足，或股東雖已繳納而於
登記後將股款發還股東，或任由股東收回者，公司負責人各處五年以下有期徒刑、拘
役或科或併科新臺幣五十萬元以上二百五十萬元以下罰金。
